臺灣高雄地方法院民事裁定　　　　　 100年度消債抗字第48號
抗　告　人　陳美靜
上列當事人因消費者債務清理事件聲請更生，不服本院民國100
年4 月12日100 年度消債更字第34號駁回裁定，提起抗告，本院
裁定如下：
    主  文
原裁定廢棄。
抗告人即債務人陳美靜自中華民國一百年五月十八日下午四時起
開始更生程序。
命司法事務官進行本件更生程序。
    理  由
一、抗告意旨略以：抗告人收入數額並非穩定，且仍須扶養配偶
    、2 名子女及父母。又原審裁定所認定配偶名下房地僅係祖
    產，且須與其他兄弟姊妹共同持分，客觀上實無居住使用或
    處分之可能。況伊前於民國98年2 月間平均每月收入僅為新
    臺幣（以下同）2 萬8821元，以致無法接受最大債權銀行所
    提出之前置協商條件，並非無意清償債務。再伊目前每月仍
    須由債權人扣薪3 分之1 ，所扣款項於先行清償利息及相關
    費用後尚有不足，根本無力清償本金，顯無原審裁定所認定
    僅78個月即可清償全數債務之情事。為此爰依法提起抗告，
    請求廢棄原裁定，准允抗告人更生之聲請等語。
二、按消費者債務清理條例（以下稱本條例）第3 條規定，債務
    人不能清償債務或有不能清償之虞者，得依消費者債務清理
    條例所定更生或清算程序，清理其債務。其次，本條例所稱
    消費者，係指5 年內未從事營業活動或從事小規模營業活動
    之自然人；又債務人無擔保或無優先權之債務總額未逾1200
    萬元者，於法院裁定開始清算程序或宣告破產前，得向法院
    聲請更生，同條例第2 條及第42條第1 項分別定有明文。經
    查：
  (一)抗告人主張前依本條例規定與債權人聯邦商業銀行進行協商
    ，因其未能接受還款方案，以致該銀行以聲請人大量借款或
    密集消費為由而協商不成立等情，除據其提出前置協商退件
    通知函1 份為憑外，另據聯邦銀行具狀說明在卷（參見本院
    卷第7 、52頁），足認抗告人業依本條例第151 條第1 項規
    定進行協商程序而不成立，遂符合聲請更生之法定程序要件
    ，故本件所應審究者厥為抗告人是否有不能清償債務或不能
    清償之虞之情形，合先敘明。
  (二)查抗告人現時雖另由部分債權人向法院聲請強制執行而予扣
    薪在案，然鑑於此舉亦將同時減少既存債務暨部分利息繼續
    發生，故針對其是否償債能力一節，仍應以抗告人原有收入
    數額為斷，方屬允恰。是本院參酌抗告人任職於康軒文教事
    業股份有限公司，且其99年2 至12月平均每月薪資數額分別
    為3 萬7980元、4 萬3179元、5 萬1437元、4 萬9221元、3
    萬4515元、4 萬1295元、4 萬4967元、6 萬855 元、3 萬15
    90元、3 萬789 元及3 萬719 元（以實領數額加計法院執行
    扣款，參見原審卷第40至46頁），可知其平均每月薪資數額
    約為4 萬1504元，再加計99年1 月所領取年終獎金3 萬7463
    元（平均每月約領取3 萬7463元÷12月＝3122元，參見原審
    卷第39頁），據此計算其每月收入數額約為4 萬4626元（4
    萬1504元＋3122元＝44626 元）。
  (三)按本條例立法目的係為使不幸陷入經濟困境之人得以清理債
    務、重建生活，並在清理債務過程中能適度保有符合人性尊
    嚴之最低基本生活所需，而非維持債務人過去慣常之寬裕生
    活型態，否則債務人一方面既因原本生活模式以致負有龐大
    債務而無力清償，他方面若仍容許其繼續延續既有生活標準
    ，非僅有悖於本條例意旨，更係將債務人因個人浪費或財務
    管理失控之風險不當轉嫁予金融機構負擔，顯非公允。故為
    妥適調整債務人與債權人及其他利害關係人間之權利義務關
    係，保障債權人獲得公平受償，並謀求消費者經濟生活之重
    建復甦機會，法院針對債務人所主張各項生活費用支出，即
    非可逕以債務人所任意主張之基本生活費用數額而斷，而應
    改以酌採政府所定最低生活費用作為裁量標準，方屬允恰。
    準此，參諸抗告人乃居住於高雄市鼓山區，遂應以內政部所
    公告99年度高雄市低收入戶最低生活費用每人每月為1 萬13
    09元計算其生活必要費用，始為合理。
  (四)又抗告人之配偶黃啟超罹有心臟疾病，現無工作收入，且渠
    等尚共同育有2 名未成年子女（分別為81年12月間及85年3
    月間出生），現時均有受扶養之必要一節，業有卷附勞保投
    保資料、診斷證明書、所得資料清單及戶籍謄本可證（參見
    原審卷第58至59、63、65至66頁）可證。故抗告人主張每月
    須支出配偶扶養費用5000元（參見桃園地院99年度消債更字
    第196 號卷第10頁），洵屬有據。至子女扶養費用部分，本
    院則認應以99年度綜合所得稅受扶養人每人每年免稅額8 萬
    2000元計算，再佐以抗告人之配偶既無扶養子女之能力，故
    抗告人此部分應支出扶養費用原為每月1 萬3667元（8 萬20
    00元÷12月×2 人＝1 萬3667元），惟其僅主張1 萬3000元
    即為已足（參見桃園地院99年度消債更字第196 號卷第10頁
    ），應屬合理。綜此合計抗告人每月應負擔配偶及子女扶養
    費用共1 萬8000元（5000元＋1 萬3000元＝1 萬8000元），
    逾此範圍所主張其他扶養費用即非可採。
  (五)另抗告人雖主張每月因扶養父母陳水麟、陳蔡碧雲而須支出
    3000元云云，然參以抗告人父母除可按月各領取老人年金30
    00元外，另於97年間尚各領有利息所得9420元及9831元（參
    見桃園地院99年度消債更字第196 號卷第72、76頁），試以
    定存利率年息1.5%推算，可知渠2 人現時約各有60餘萬元之
    存款，客觀上顯無再受抗告人扶養之必要。況依卷附財政部
    高雄市國稅局100 年2 月10日財高國稅資字第1000011000號
    函附資料所示，陳水麟、陳蔡碧雲2 人均非由抗告人申報扶
    養，客觀上亦難推認其果有扶養父母之事實，故本院乃認抗
    告人所主張此部分扶養費用要屬無據。
  (六)準此，依抗告人每月收入約為4 萬4626元，扣除個人必要生
    活支出及扶養費用後，尚餘1 萬5317元（4 萬4626元－1 萬
    1309元－1 萬8000元＝1 萬5317元）可資運用。再本院參諸
    卷附台灣台北地方執行命令所載內容（附表編號），及依
    職權針對抗告人所積欠各該金融機構之無擔保債務本金與適
    用利率為何一節函詢如附表所示債權人，業據各該債權銀行
    函覆如該附表所示內容（附表編號至），據此推算抗告
    人每月負擔利息金額至少為1 萬7503元，足見其客觀上非僅
    無力清償現有債務每月所衍生之利息，更因無力清償本金以
    致原有債務數額勢將隨諸加計利息而日趨龐大，綜此堪認抗
    告人確有不能清償既有債務之虞。
三、末按，法院開始更生程序之裁定，應載明其年、月、日、時
    ，並即時發生效力；又法院裁定開始更生或清算程序後，得
    命司法事務官進行更生或清算程序，必要時得選任律師、會
    計師或其他適當之自然人或法人一人為監督人或管理人，本
    條例第16條第1 項及第45條第1 項定有明文。承前所述，抗
    告人確有不能清償債務之情事，又其既非從事營業活動而屬
    受薪之消費者，且所負無擔保或無優先權之債務總額並未逾
    法定1200萬元之數額上限，復未經法院裁定開始清算程序或
    破產，依法自得准予開始更生程序。原裁定未見及此，遽予
    駁回抗告人更生之聲請，於法尚有未洽，是抗告意旨求予廢
    棄原裁定，為有理由，應予准許。爰依法廢棄原裁定，並依
    同條例第45條第1 項、第16條第1 項規定，由本院予以廢棄
    改判如主文第2 、3 項所示。
四、依消費者債務清理條例第11條第2 項、第45條第1 項、第15
    條，民事訴訟法第495 條之1 第1 項、第450 條，裁定如主
    文。
中    華    民    國    100   年    5     月    18    日
                  民事第六庭  審判長法官  楊國祥
                                    法官  李怡諄
                                    法官  陳明呈
上為正本係照原本作成。
本件不得抗告。
裁定於100年5月18日下午4時公告。
中    華    民    國   100    年    5     月    18    日
                                  書記官  黃靖媛
附表（單位：新台幣）：
┌──┬───────────┬───────┬────┬───────┐
│編號│債權人                │債務本金      │適用利率│每月應付利息  │
├──┼───────────┼───────┼────┼───────┤
│  │台新銀行              │1萬6676元     │9.99%   │139元         │
├──┼───────────┼───────┼────┼───────┤
│  │中國信託銀行          │20萬2368元    │20%     │3373元        │
│    │                      ├───────┼────┼───────┤
│    │                      │3 萬7898元    │20%     │632元         │
├──┼───────────┼───────┼────┼───────┤
│  │澳盛銀行（原荷蘭銀行）│18萬3658元    │19.97%  │3056元        │
├──┼───────────┼───────┼────┼───────┤
│  │聯邦銀行              │48萬5743元    │19.71%  │7978元        │
├──┼───────────┼───────┼────┼───────┤
│  │上海匯豐銀行          │13萬9983元    │19.929% │2325元        │
└──┴───────────┴───────┴────┴───────┘